ACORDAO-COMPLETO-2563360

ACÓRDÃO 1601/2023 ATA 4/2023 - PRIMEIRA CÂMARA

VISTOS, relatados e discutidos estes autos, originalmente de aposentadoria, e agora objeto de pedido de reexame interposto por Vânia Jocir Ávilla da Silva contra o Acórdão 224/2022-TCU-Primeira Câmara, que julgou ilegal seu ato de concessão em decorrência da incorporação de quintos/décimos pelo exercício de funções comissionadas após a Lei 9.624/1998.
ACORDAM os Ministros do Tribunal de Contas da União, reunidos em sessão da 1ª Câmara, com fundamento no art. 48 da Lei 8.443/1992, em:
9.1. conhecer do pedido de reexame interposto por Vânia Jocir Ávilla da Silva para, no mérito, negar-lhe provimento;
9.2. esclarecer ao órgão de origem que será possível a continuidade dos pagamentos, sem a absorção por reajustes futuros, caso a interessada comprove, no caso concreto, a existência de decisão judicial transitada em julgado que assegure a incorporação de quintos no período entre 8/4/1998 e 4/9/2001, conforme a modulação de efeitos fixada pelo Supremo Tribunal Federal no Recurso Extraordinário 638.115, sendo indispensável, para que a decisão possa beneficiar a interessada (Temas de Repercussão Geral 82 e 499 do STF) , que: a) comprove ter concedido autorização expressa para que a entidade associativa pudesse representá-la na ação ordinária; e b) demonstre que, à época do protocolo da ação, era filiada à mencionada associação;
9.3. encaminhar cópia desta deliberação à recorrente, com a informação de que o relatório e o voto que a fundamentam podem ser consultados no endereço eletrônico www.tcu.gov.br/acordaos.

Pedido de reexame interposto por Vânia Jocir Ávilla da Silva contra decisão que julgou ilegal sua aposentadoria, em decorrência da incorporação de quintos/décimos pelo exercício de funções comissionadas após a Lei 9.624/1998.

Primeira Câmara

Tribunal Regional do Trabalho da 24ª Região/MS (TRT-24)

3. Recorrente: Vânia Jocir Ávilla da Silva (XXX.029.491-XX), servidora aposentada

13.1. Ministros presentes: Benjamin Zymler (na Presidência) e Jorge Oliveira (Relator).
13.2. Ministros-Substitutos convocados: Augusto Sherman Cavalcanti e Weder de Oliveira.

JORGE OLIVEIRA

Ministro-Substituto Weder de Oliveira

Trata-se de pedido de reexame interposto por Vânia Jocir Ávilla da Silva, servidora aposentada do Tribunal Regional do Trabalho da 24ª Região/MS (TRT-24) , contra o Acórdão 224/2022-TCU-Primeira Câmara, que julgou ilegal e negou registro ao ato de aposentadoria em decorrência da incorporação de quintos pelo exercício de funções comissionadas após a Lei 9.624/1998.
2.	O acórdão recorrido foi expedido nos seguintes termos:
	"ACORDAM os ministros do Tribunal de Contas da União, reunidos em sessão da 1ª Câmara, com fundamento nos arts. 1º, inciso V, e 39, inciso II, da Lei 8.443/1992, c/c os arts. 17, inciso III; 143, inciso II, 260 e 262 do Regimento Interno do TCU, em considerar ilegais e negar registro ao (s) ato (s) de aposentadoria em favor do (s) interessado (s) identificado (s) no item 1.1, e expedir as determinações abaixo, conforme proposto pela unidade técnica:
	[...]
	1.7. Determinações: 
	1.7.1. dispensar a devolução dos valores indevidamente recebidos, presumidamente, de boa-fé pelo (s) interessado (s) nos termos da Súmula 106 deste Tribunal; 1.7.2. determinar ao órgão/entidade responsável pela concessão que:
	1.7.2.1. suspenda, no prazo de 15 (quinze) dias, todo e qualquer pagamento concernente ao (s) ato (s) impugnado (s) , adequando a parcela referente à incorporação de quintos/décimos do (a) interessado (a) , conforme modulado pelo STF no âmbito do RE 638.115, comunicando a este Tribunal as providências adotadas, nos termos dos arts. 262, caput, do RI/TCU, e 8º, caput, da Resolução-TCU 206/2007; 
	1.7.2.2. dê ciência do inteiro teor desta deliberação ao (s) interessado (s) , alertando-o (s) de que o efeito suspensivo proveniente da interposição de eventuais recursos perante o Tribunal não o (s) exime da devolução dos valores percebidos indevidamente após a respectiva notificação, caso esses não sejam providos, devendo encaminhar os comprovantes dessa notificação a esta Corte no prazo de até 30 (trinta) dias; 
	1.7.2.3. cadastre novo (s) ato (s) de concessão de aposentadoria livre (s) da (s) irregularidade (s) apontada (s) , submetendo-o (s) no prazo de 30 (trinta) dias à apreciação deste Tribunal, nos termos do art. 262, caput e § 2º, do RI/TCU, e do art. 19, § 3º, da Instrução Normativa-TCU 78/2018."
3.	Transcrevo, a seguir, trecho do parecer elaborado pela Secretaria de Recursos, atual Unidade de Auditoria Especializada em Recursos (AudRecursos) , em que foram analisados os argumentos da recorrente:
	"[...]
	HISTÓRICO
	2. Em exame, para fins de registro, ato de concessão de aposentadoria emitido por Tribunal Regional do Trabalho da 24ª Região/MS em benefício de Vânia Jocir Ávilla da Silva. 
	2.1. O ato foi considerado ilegal, com negativa de registro, pela inclusão, nos proventos, de quintos de funções comissionadas exercidas após o advento da Lei 9.624/1998, que extinguiu a vantagem.
	2.2. Não havia notícia nos autos de que a parcela irregularmente incluída nos proventos estivesse amparada por decisão judicial transitada em julgado.
	2.3. Houve determinação ao órgão de origem para que suspendesse os pagamentos da parcela de quintos indevidamente incorporada, assim como emitisse novo ato de concessão, adequando-o à modulação de efeitos estabelecida pelo Supremo Tribunal Federal no Recurso Extraordinário 638.115.
	ADMISSIBILIDADE
	3. Reitera-se a proposta de conhecimento do recurso, nos termos do exame de admissibilidade de peça 28 e do despacho de peça 31.
	EXAME DE MÉRITO
	4. Delimitação
	4.1. O presente exame contempla as seguintes questões:
	a) legalidade da incorporação de quintos pelo exercício de função comissionada ou de cargo em comissão após a entrada em vigor da Lei 9.624/1998, de 8/4/1998;
	b) modulação dos efeitos da decisão adotada pelo STF no RE 638.115, que fixou condições para preservação dos pagamentos.
	5. Incorporação de quintos após a vigência da Lei 9.624/1998
	5.1. A recorrente defende que o ato é legal, pois os quintos foram incorporados com base em decisão judicial, que reconheceu o direito à vantagem. Argumenta, em síntese, que:
	a) a 'Anajustra Federal figurou na qualidade de autora da ação coletiva em benefício de todos os seus associados, nos autos do Processo 2004.3400.048565-0/DF, por meio do qual postulou a incorporação da vantagem denominada 'quintos' relativo ao período de 08/04/1998 a 04/09/2001, ação julgada procedente, no mérito, na primeira instância, mantida pelo acórdão de segundo grau, que transitou em julgado', conforme certidão que acompanha o recurso;
	b) ao modular os efeitos do julgamento do Recurso Extraordinário 638.115, em sessão plenária de 18/12/2019, o STF preservou as situações protegidas por decisão judicial que estivesse transitada em julgado.
	Análise:
	5.2. Não há amparo legal para a incorporação de quintos pelo exercício de função comissionada ou cargo em comissão após 8/4/1998, quando entrou em vigor a Lei 9.624/1998, que extinguiu a vantagem.
	5.3. A questão foi decidida pelo Supremo Tribunal Federal, em regime de repercussão geral (RE 638.115, Tema 395) . O entendimento fixado foi o de que 'ofende o princípio da legalidade a decisão que concede a incorporação de quintos pelo exercício de função comissionada no período de 8/4/1998 até 4/9/2001, ante a carência de fundamento legal'.
	5.4. A carência de fundamento legal para a concessão da vantagem é motivo suficiente para sustentar a ilegalidade do ato e a consequente negativa de seu registro (plano da validade) , ainda que, excepcionalmente, sejam preservados os efeitos financeiros (plano da eficácia) , se atendidas as condições fixadas pelo STF ao modular os efeitos do julgamento do RE 638.115.
	6. Preservação dos efeitos financeiros do ato (modulação da decisão do RE 638.115) 
	6.1. A recorrente defende que é legítima a continuidade dos pagamentos dos quintos incorporados, por estarem amparados em decisão judicial transitada em julgado. 
	Análise:
	6.2. A cessão imediata ou a manutenção dos pagamentos decorrentes do ato dependerá do atendimento às condições fixadas pelo STF ao modular os efeitos da decisão adotada no RE 638.115, relativamente às funções exercidas de 8/4/1998 a 4/9/2001.
	6.3. Na modulação de efeitos, o STF considerou situações distintas. Assim, é 'indevida a cessação imediata do pagamento dos quintos quando fundado em decisão judicial transitada em julgado'. Todavia, quanto às vantagens percebidas em razão de decisões administrativas ou de decisões judiciais sem trânsito em julgado, os pagamentos devem ser mantidos apenas 'até sua absorção integral por quaisquer reajustes futuros concedidos aos servidores'.
	6.4. O acórdão recorrido está em conformidade com o julgamento do RE 638.115, que reconheceu a ausência de amparo legal para a vantagem (plano da validade) , mas fixou condições para a continuidade dos pagamentos (plano da eficácia) , por razões de segurança jurídica.
	6.5. No caso em exame, houve determinação à origem para que procedesse à exclusão gradual da vantagem, mediante sua transformação em parcela compensatória a ser absorvida pelos reajustes futuros dos proventos.
	6.6. Mesmo com a informação, no recurso, de que o ato está amparado por decisão judicial transitada em julgado, a confirmação dessa premissa exige a análise da situação do beneficiário do ato, em confronto com os limites objetivos e subjetivos da decisão judicial invocada.
	6.7. Tal análise deve ser empreendida pelo órgão de origem, responsável pela emissão do ato e que dispõe de todas as informações necessárias para verificar o atendimento às condições fixadas na modulação de efeitos do julgamento do RE 638.115.
	6.8. Caso seja comprovado, perante o órgão de origem, que o benefício em exame está amparado por decisão judicial transitada em julgado que assegure a vantagem, será possível a continuidade dos pagamentos, sem a absorção por reajustes futuros. Do contrário, deverá ocorrer a cessão imediata ou a absorção gradual da vantagem pelos reajustes futuros, conforme o enquadramento da situação concreta em uma das hipóteses previstas na modulação dos efeitos do RE 638.115.
	CONCLUSÃO
	7. Do exame, é possível concluir que:
	a) não há amparo legal para a incorporação de quintos pelo exercício de função comissionada ou cargo em comissão após 8/4/1998, como decidido pelo STF no julgamento do RE 638.115;
	b) a ausência de amparo legal justifica a irregularidade do ato (plano da validade) , mesmo nos casos em que o pagamento seja mantido (plano da eficácia) , em caráter excepcional, por força da modulação dos efeitos da decisão adotada no RE 638.115;
	c) os efeitos financeiros das incorporações de quintos pelo exercício de funções ou cargos comissionados entre 8/4/1998 e 4/9/2001 podem ser preservados se atendidas as condições fixadas pelo STF ao modular os efeitos da decisão adotada no RE 638.115;
	d) caberá ao órgão de origem avaliar a situação do caso concreto, em confronto com os parâmetros já fixados pelo STF, e adotar as medidas cabíveis quanto à cessação imediata ou à continuidade dos pagamentos.
	PROPOSTA DE ENCAMINHAMENTO
	8. Ante o exposto, submetem-se os autos à consideração superior, propondo-se, com fundamento no art. 48 da Lei 8.443/1992:
	a) conhecer do recurso e, no mérito, negar-lhe provimento;
	b) esclarecer ao órgão de origem que será possível a continuidade dos pagamentos, sem a absorção por reajustes futuros, caso comprove, no caso concreto, a existência de decisão judicial transitada em julgado que assegure a incorporação de quintos no período entre 8/4/1998 e 4/9/2001, conforme a modulação de efeitos fixada pelo Supremo Tribunal Federal no Recurso Extraordinário 638.115."
4.	O Ministério Público junto ao TCU, representado neste processo pelo Procurador Júlio Marcelo de Oliveira, manifestou-se de acordo com a proposta de encaminhamento formulada pela unidade técnica.
	É o relatório.

não há.

Procurador Júlio Marcelo de Oliveira

PEDIDO DE REEXAME. APOSENTADORIA. TRT-24. INCORPORAÇÃO DE QUINTOS/DÉCIMOS EM DECORRÊNCIA DE FUNÇÕES EXERCIDAS APÓS A LEI 9.624/1998. ATO JULGADO ILEGAL. CONHECIMENTO DO RECURSO. ALEGADA A EXISTÊNCIA DE SENTENÇA JUDICIAL TRANSITADA EM JULGADO AMPARANDO O DIREITO. VERIFICAÇÃO A SER FEITA PELO ÓRGÃO DE ORIGEM. ILEGALIDADE DO ATO, ANTE O ENTENDIMENTO EXPRESSO PELO STF NO RE 638.115. NEGATIVA DE PROVIMENTO.

APOSENTADORIA (APOS)

Em exame pedido de reexame interposto por Vânia Jocir Ávilla da Silva, ex-servidora do Tribunal Regional do Trabalho da 24ª Região/MS (TRT-24) , contra o Acórdão 224/2022-TCU-Primeira Câmara, que julgou ilegal e negou registro ao ato de aposentadoria em decorrência da incorporação de quintos pelo exercício de funções comissionadas após a Lei 9.624/1998.
2.	A recorrente alega, em síntese, a existência de decisão judicial transitada em julgado que legitimaria o recebimento dos valores decorrentes daquelas funções, nos termos do julgamento efetuado pelo STF no RE 638.115/CE.
3.	A Secretaria de Recursos (Serur) , atual Unidade de Auditoria Especializada em Recursos (AudRecursos) , destacou que a deliberação atacada não determinou a suspensão de pagamentos, bem como dispensou a emissão de novo ato, e frisou que o STF, naquele julgamento, fixou o entendimento de que "ofende o princípio da legalidade a decisão que concede a incorporação de quintos pelo exercício de função comissionada no período de 8/4/1998 até 4/9/2001, ante a carência de fundamento legal". No mérito, propôs o conhecimento do recurso e a negativa de provimento.
4. 	O Ministério Público junto ao TCU (MP/TCU) opinou no mesmo sentido.
5. 	Alinho-me aos pareceres. 
6.	O STF, como assinalado, já definiu a ilegalidade da incorporação dos quintos/décimos resultantes do exercício de funções exercidas entre 8/4/1998 e 4/9/2001, conforme entendimento adotado no âmbito do RE 638.115/CE, o que autoriza este Tribunal a considerar ilegal o ato.
7.	A Corte Suprema, ao examinar embargos de declaração opostos contra aquela decisão, modulou seus efeitos para: a) autorizar a continuidade do pagamento da parcela incorporada por força de decisão judicial transitada em julgado, sem absorção por reajustes futuros; e b) nos casos de pagamento dessa rubrica mediante decisão judicial não transitada em julgado ou por medida administrativa, deixar assente que aqueles que continuavam recebendo a parcela questionada tivessem o pagamento mantido até sua absorção integral por quaisquer reajustes futuros concedidos aos servidores.
8.	De qualquer modo, quando se detecta o pagamento dessa vantagem, o TCU tem considerado a ocorrência suficiente para considerar o ato ilegal, com negativa de registro.
9.	Considerando que o acórdão atacado obedeceu à modulação definida pelo STF e não determinou a supressão dos pagamentos ou a absorção de qualquer parcela por reajustes futuros, inexiste juízo a ser modificado.
10.	Observo, por pertinente, que a interessada alega, em seu recurso, que a incorporação de quintos pelo exercício de função comissionada entre 8/4/1998 e 4/9/2001 se encontra amparada em decisão transitada em julgado na Ação Ordinária 2004.34.00.48565-0 DF, proposta pela Associação Nacional dos Servidores da Justiça do Trabalho (Anajustra) , que tramitou na 7ª Vara da Seção Judiciária do Distrito Federal.
11.	Com o intuito de provar o alegado, entre os documentos anexados, consta recente declaração da Anajustra (de 2022) , onde consta que a interessada foi beneficiada pela referida ação judicial coletiva (peça 21) . Como a ação foi proposta em 2004, no entanto, considero prudente que o TRT-24 efetue um exame mais atento da postulação da recorrente, em especial se a ex-servidora integra a respectiva inicial.
12.	Em linha com a jurisprudência do STF (Temas de Repercussão Geral 82 e 499) , é indispensável, para que a decisão possa beneficiar a interessada, que: a) comprove ter concedido autorização expressa para que a aludida entidade associativa pudesse representá-la na ação ordinária referida; e b) demonstre que, à época do protocolo da ação, era filiada à mencionada associação.
13.	Por essa razão, cabe determinar ao órgão de origem que investigue mais detidamente a questão da substituição processual. Só após a referida análise deve ser seguido o entendimento do STF no âmbito do Recurso Extraordinário 638.115, quanto à manutenção definitiva dos quintos incorporados pelo exercício de funções após 8/4/1998 ou sua conversão em parcela compensatória absorvível, a depender do caso concreto.
	Ante o exposto, manifesto-me integralmente de acordo com os pareceres lançados nos autos e voto por que o Tribunal adote a minuta de acórdão que ora submeto à apreciação deste Colegiado.
TCU, Sala das Sessões, em 7 de março de 2023.
JORGE OLIVEIRA 
Relator